最高法院民事判決　　　　　　　　　　　　　　　八十八年度台上字第一二二二號
　　上 訴 人　戊　　○
　　　　　　　己　　○
　　　　　　　丙 ○ ○
　　　　　　　丁○○○
　　被上訴人　乙 ○ ○
　　　　　　　甲 ○ ○
右當事人間請求損害賠償事件，上訴人對於中華民國八十七年五月十八日台灣高等法
院高雄分院第二審更審判決（八十六年度上更(一)字第八六號），提起上訴，本院判決
如左：
    主  文
原判決關於駁回上訴人請求甲○○再給付戊○新台幣（以下同）伍拾陸萬壹仟肆佰伍
拾柒元、己○拾伍萬捌仟柒佰玖拾柒元、丙○○、丁○○○各拾貳萬元；請求乙
○○與甲○○連帶給付戊○壹佰肆拾萬仟玖佰元、己○捌拾玖萬捌仟肆佰元、丙○
○、丁○○○各捌拾萬元，及其法定遲延利息之上訴暨該訴訟費用部分廢棄，發回台
灣高等法院高雄分院。
    理  由
本件上訴人主張：被上訴人於民國八十二年七月十一日凌晨一時四十五分許，在高雄
市鎮二七六巷一六弄五號訴外人吳振福所開設之鵝肉攤內，因飲酒與被害
人蔡明太發生爭執，竟由被上訴人甲○○自該鵝肉攤內持切生魚片之刀一把抵住蔡明
太之頭部壓制其行動，繼由被上訴人乙○○自甲○○手中取得該刀後，朝蔡明太之頭
、胸等處猛刺，蔡明太遭刺後逃離，被上訴人猶自後追擊，蔡明太逃至同區鎮○○街
四號前不支倒地時，被上訴人始各自逸去，蔡明太終因身負多處刀傷，大量出血休克
不治死亡，戊○、己○、丙○○、丁○○○分別為蔡明太之父、母、子、配偶，自得
分別請求被上訴人連帶賠償：1.戊○支出之殯葬費五十四萬九千三百元。2.戊○、己
○扶養費依序為五萬四千六百元、九萬八千四百元。3.精神慰藉金每人各八十萬元等
情，求為命甲○○再給付戊○五十六萬一千四百五十七元，己○三十五萬八千七百九
十七元，丙○○、丁○○○各三十二萬元；乙○○應與甲○○連帶給付戊○一百四十
萬三千九百元、己○八十九萬八千四百元、丙○○、丁○○○各八十萬元，暨各自起
訴狀繕本送達之翌日即八十二年十二月十二日起，至清償日止，按年利率百分之五計
付利息之判決（原審判命甲○○給付戊○八十四萬二千四百四十三元、己○五十三萬
九千六百零三元、丙○○、丁○○○各四十八萬元及其法定遲延利息部分，未據甲○
○聲明不服；又上訴人請求甲○○再給付及乙○○與甲○○連帶給付戊○、己○超過
上開金額部分，經原審判決其敗訴，亦未據其聲明不服）。
被上訴人乙○○則以：案發當日係蔡明太先拿刀殺伊，伊已受傷，又未帶刀，不可能
殺害蔡明太；被上訴人甲○○亦以：係蔡明太先拿刀殺乙○○，乙○○被殺受傷，伊
當時拿生魚片刀，即追砍殺蔡明太，上訴人請求金額過高各等語，資為抗辯。
原審將第一審所為上訴人敗訴判決，一部廢棄改判，一部予以維持，無非以：上訴人
主張：甲○○於八十二年七月十一日凌晨一時四十五分許，在高雄市鎮二
七六巷一六弄五號吳振福所開設之鵝肉攤內，自該鵝肉攤上持切生魚片之刀一把，追
殺蔡明太，致蔡明太逃至同市區鎮○○街四號前不支倒地，因身受多次刀傷大量出血
，休克不治死亡之事實，為甲○○所不爭，且蔡明太因他殺，受有多處刀傷，大量出
血休克死亡，亦經檢察官督同法醫師相驗屬實，堪信為真實。戊○、己○、丙○○、
丁○○○分別為蔡明太之父、母、子、配偶，依侵權行為之法則，訴請甲○○賠償損
害，自屬有據，茲審酌上訴人之請求金額如下：(一)殯葬費：戊○係被害人蔡明太之父
，支出蔡明太殯葬費用五十四萬九千三百元，均屬必要費用，戊○請求甲○○賠償，
應予准許。(二)扶養費：戊○、己○主張：伊為蔡明太之父、母，因蔡明太死亡而喪失
對蔡明太五分之一之扶養費請求權，扶養費賠償額以八十一年度綜合所得稅申報扶養
親屬免稅額每人每年六萬元計算，戊○係十二年十月十九日生，己○係十二年五月三
日生，蔡明太係三十三年八月十三日生，蔡明太於八十二年七月十一日被殺死亡時為
四十八足歲，其父戊○為六十九足歲，母己○為七十足歲，依內政部統計處編印之八
十二年台灣地區簡易生命表所載，蔡明太之餘命為二十七點六一年，戊○之餘命為十
一點九九年，己○之餘命為十三點四六年，依霍夫曼計算法扣除中間利息，戊○得一
次請求賠償金額為五萬四千七百七十二元，己○為九萬九千三百三十九元。(三)慰藉金
：因蔡明太死亡，上訴人等所受痛苦至鉅，請求賠償精神慰藉金，自屬有據。茲審酌
戊○、己○已年老無業，丙○○、丁○○○亦無業，甲○○則無業、無財產，及雙方
身分、地位、經濟狀況及上訴人喪子、喪父、喪夫所受痛苦程度，認上訴人請求甲○
○應賠償上訴人每人慰藉金各八十萬元為允當。惟蔡明太被殺，係因其先以水果刀砍
殺乙○○，致引起甲○○殺機所致，足見蔡明太之行為與甲○○之行為，均係造成蔡
明太死亡之共同原因，蔡明太之行為，為助成損害之原因，為與有過失，應有民法第
二百十七條過失相抵之適用，甲○○應負十分之六責任。從而上訴人依侵權行為法則
，請求甲○○應給付戊○八十四萬二千四百四十三元、己○五十三萬九千六百零三元
、丙○○及丁○○○各四十八萬元，及均自起訴狀繕本送達之翌日即八十五年六月四
日起，至清償日止，按年利率百分之五計算之利息，為有理由，超過此部分之請求，
為無理由，不應准許。其次，上訴人主張乙○○與甲○○共同殺死蔡明太，為乙○○
所否認。據證人黃金龍於原審證稱：八十二年七月十一日凌晨一時多，伊看見有一個
人顛跛地走到伊住家對面同街二號前之路上，全身是血，走到同街四號與六號間之柱
子前時即倒下，伊未看見有人殺這個人或追這個人，伊即騎機車沿鎮○○街左轉鎮○
街，並經過上開鵝肉攤所在之公園前之鎮東街，去警局報案，路上伊亦未看見有追殺
之人；證人即上開鵝肉攤之老闆吳振福於原審證稱：案發當晚，蔡明太在鵝肉攤前與
乙○○發生口角，蔡明太先持水果刀殺乙○○，甲○○則持伊攤位上之切生魚片刀追
殺蔡明太，蔡明太先自公園內往前面之鎮東街跑出去，甲○○追殺出去，乙○○亦走
出去，因晚上天暗，他們出去公園後之情形，伊未看見，之後乙○○先走回來，說伊
快死了，請把他送醫，後來甲○○也回來各等語，均不足證明乙○○有與甲○○共同
殺死蔡明太。又甲○○固於刑事案件調查時，供稱乙○○欲搶其手上之生魚片刀殺蔡
明太，伊不給，惟於原審則稱：乙○○搶其手上之生魚片刀，叫伊不要追殺蔡明太等
語，無論乙○○欲搶甲○○手上之生魚片刀，係要殺蔡明太，或欲阻止甲○○殺蔡明
太，因甲○○並未將該刀給與乙○○，乙○○並未持有該生魚片刀，堪予認定，而蔡
明太係因身上多處刀傷，大量流血致死，足見蔡明太之死，並非乙○○持刀所殺。且
乙○○先遭蔡明太砍殺，甲○○見狀乃持刀殺蔡明太，乙○○並無阻止甲○○殺人之
義務。此外，上訴人並未舉證證明乙○○有殺蔡明太之事實，其主張被上訴人二人有
共同殺人犯意聯絡，先由甲○○自該鵝肉攤內持切生魚片之刀一把抵住蔡明太之頭部
壓制其行動，繼由乙○○自甲○○手中取得該刀後，朝蔡明太之頭、胸等處猛刺云云
，尚難採信。乙○○既未與甲○○共同殺死蔡明太，上訴人請求乙○○與甲○○連帶
賠償損害，即無理由等詞，為其判斷之基礎。
惟查證人吳振福於刑事案件警訊時證稱：「死者(按指蔡明太)等三人同一桌飲酒，與
傷者乙○○等四人發生衝突，死者拿出身上之水刀刺殺乙○○左大腿及左胸。與乙
○○同桌之甲○○及綽號『同仔』和一名不詳男子，同乙○○共四人，由甲○○跑進
屋內（鵝肉攤後方）拿出切生魚片之刀子往鎮東街方向追殺死者」、「當時我看到甲
○○從屋內拿出一把切生魚片刀，夥同乙○○、綽號『堂仔』及不詳姓名之男子追殺
死者」（見高雄巿政府警察局前鎮分局刑案偵查卷三至五頁）；於台灣高雄地方法院
刑事案件審理時證稱：「見蔡明太自身上抽出一支水刀砍殺乙○○，後來甲○○、
乙○○、蔡明太就打起來，見乙○○被砍殺，就拿走我的切生魚片的刀子追出去」、
「其中我所認識的『枝仔』跟眾人說：他有見乙○○追殺蔡明太至公園外，且自甲○
○手中搶下刀子刺殺蔡明太」、「（當時自鵝肉攤追出去的有幾人﹖）甲○○和乙○
○追出去」、「我見後來蔡明太就往公園外跑，我見甲○○及乙○○就自後追出去。
」（見該院刑事上訴字卷二二、四四至四八、一○四至一○五頁，更(一)刑事卷二五頁
）。甲○○亦稱：「我去勸架時，乙○○來搶我刀，要殺蔡明太，我沒給，才殺蔡明
太。」（見高雄高分院上更(一)刑事卷六一頁）；證人朱枝泉於檢察官偵查時證稱：「
（蔡明太）被三、四人殺。」（見台灣高雄地方法院檢察署八十二年度偵字第一五一
四○號偵查卷一八頁），則上訴人主張乙○○與甲○○共同殺害蔡明太，共同侵害其
權利，即非全屬無據，原審未遑詳為調查、仔細勾稽，遽以前開情詞，為上訴人不利
之判決，自嫌速斷。又損害之發生或擴大，被害人與有過失者，法院對於酌減賠償金
額至何程度抑或完全免除，雖有裁量之自由，但應斟酌雙方原因力之強弱與過失之輕
重以定之。原審雖謂蔡明太對於本件損害之發生，與有過失，但對於雙方原因力之強
弱與過失之輕重等具體事實，悉未予以調查審認，即遽以減輕甲○○十分之四賠償責
任，亦嫌疏略。上訴論旨，指摘原判決關於其不利部分為不當，求予廢棄，非無理由
。又原審法院於八十五年九月十二日所為駁回乙○○第三審上訴之裁定，有無宣示或
送達或已自行廢棄，攸關判決之確定與否，應併予注意。
據上論結，本件上訴為有理由。依民事訴訟法第四百七十七條第一項、第四百七十八
條第一項，判決如主文。
中      華      民      國    八十八    年      六      月      四      日
                              最高法院民事第七庭
                                  審判長法官  洪  根  樹
                                        法官  謝  正  勝
                                        法官  劉  福  來
                                        法官  黃  熙  嫣
                                        法官  鄭  玉  山
      右正本證明與原本無異
                                              書  記  官
中      華      民      國    八十八    年      六      月    二十四    日
